臺灣士林地方法院民事判決
                                      110年度訴字第993號
原      告  林思彤
            林建銘
            林淑真
            許伯聖
訴訟代理人  黃念儂律師
            陳奕安律師
            陳鴻元律師
上  一  人
複  代理人  李昱宗律師
被      告  林思安
            林素玲
訴訟代理人  陳致宇律師
上列當事人間請求返還所有物等事件，本院於民國110年12月17
日言詞辯論終結，判決如下：
    主  文
原告之訴及假執行之聲請均駁回。
訴訟費用由原告負擔。
    事實及理由
壹、程序方面
　　不變更訴訟標的，而補充或更正事實上或法律上之陳述者，
    非為訴之變更或追加。民事訴訟法第256條定有明文。原告
    起訴時之聲明第1、2項為：被告林思安應將坐落於新北市○
    ○區○○段0000地號土地（下稱系爭土地）上如起訴狀附圖所
    示編號甲之門牌號碼新北市○○區○○街0巷0號（下逕以門牌號
    碼稱之）之屋頂平台增建物拆除，並將頂樓平台騰空返還原
    告及其他共有人；被告林素玲應將坐落於系爭土地上如起
    訴狀附圖所示編號乙之門牌號碼新北市○○區○○街0巷0號（下
    逕以門牌號碼稱之，與2號房屋合稱系爭建物）之屋頂平台
    增建物拆除，並將頂樓平台騰空返還原告及其他共有人（見
    110年度湖補字第1號卷第9-10頁）。嗣更正上開聲明為：
    被告林思安應將坐落於系爭土地上之如附圖編號B所示之增
    建物（下稱系爭B增建物）拆除，並將2號房屋頂樓平台騰空
    返還原告及全體共有人；被告林素玲應將坐落於系爭土地
    上之如附圖編號A所示之增建物（下稱系爭A增建物）拆除，
    並將4號房屋頂樓平台騰空返還原告及全體共有人（見本院
    卷一第162-163頁）。關於前開聲明之更正，係原告於新北
    市汐止事務所完成測量並製成複丈成果圖後，所為之事實上
    更正，合於上開法律之規定，應予准許。
貳、實體方面
一、原告主張：兩造均為系爭土地之土地共有人，並同為坐落於
    系爭土地上系爭建物之區分所有權人。被告林素玲、訴外人
    陳建昌未經系爭建物之區分所有權人同意，分別由被告林素
    玲占用4號房屋頂樓平台，並於其上興建系爭A增建物使用；
    陳建昌占用2號房屋頂樓平台，並於其上興建系爭B增建物使
    用。嗣陳建昌將2號4樓房屋及系爭B增建物出賣予被告林思
    安。則被告無占有系爭建物頂樓平台之權源，妨害原告及其
    他區分所有權人使用該頂樓平台，爰依民法第767條第1項、
    第821條規定，訴請被告將系爭A、B增建物拆除，並將頂樓
    平台騰空返還原告及其他全體共有人。又被告無權占有系爭
    建物屋頂平台，受有相當於租金之不當得利，並使原告受有
    無法使用該平台、逃生受阻之損害，復依民法第179條、第1
    84條第1項規定，請求被告給付不當得利、損害賠償等語。
    並聲明：㈠被告林思安應將坐落於系爭土地上之系爭B增建物
    拆除，並將2號房屋頂樓平台騰空返還原告及全體共有人；㈡
    被告林素玲應將坐落於系爭土地上之系爭A增建物拆除，並
    將4號房屋頂樓平台騰空返還原告及全體共有人；㈢被告林思
    安應分別給付原告如附表編號1所示起訴前5年不當得利欄所
    示金額，及自起訴狀繕本送達翌日起至清償日止，按年息5％
    計算之利息，暨自起訴狀繕本送達翌日起至返還前開聲明第
    1項頂樓平台之日止，按月分別給付原告如附表編號1所示按
    月給付不當得利欄所示金額，及自各期應付日翌日起至清償
    日止，按年息5％計算之利息；㈣被告林素玲應分別給付原告
    如附表編號2所示起訴前5年不當得利欄所示金額，及自起訴
    狀繕本送達翌日起至清償日止，按年息5％計算之利息，暨自
    起訴狀繕本送達翌日起至返還前開聲明第2項頂樓平台之日
    止，按月分別給付原告如附表編號2所示按月給付不當得利
    欄所示金額，及自各期應付日翌日起至清償日止，按年息5％
    計算之利息；㈤上開聲明第1、2項及第3、4項前段部分，願
    供擔保，請准宣告假執行。
二、被告則以：系爭建物於70年間完工，除4號3樓房屋外，完工
    時系爭建物其餘樓層房屋均屬訴外人騰易股份有限公司（下
    稱騰易公司）所有，騰易公司負責人盧文三嗣於73年間興建
    系爭A、B增建物，並與該4號3樓房屋所有人成立分管契約（
    下稱系爭分管契約），約定系爭A、B增建物由2號4樓及4號4
    樓房屋住戶專用，則原告自91年至93年間即入住系爭建物，
    且知悉系爭分管契約存在，原告自應受系爭分管契約拘束。
    又系爭A、B增建物完工後至原告入住前已長達18年，未有任
    何住戶異議，業已成立默示分管契約，原告亦已知悉，自受
    該默示分管契約拘束；且原告搬入系爭建物迄今，未有任何
    異議或干涉，更主動要求被告因使用系爭A、B增建物而多負
    擔維護公共設施費用，兩造業已成立默示分管契約。再者，
    系爭增建物興建至今已達36、37年，原告遷入系爭建物亦已
    達18、19年，原告直至近年無端向被告提起刑事告訴前，均
    未提出任何異議，原告行使民法第767條、第821條、第179
    條及第184條之權利係屬權利濫用。原告系爭A、B增建物價
    值分別為新臺幣（下同）100,600元、95,800元，依土地法
    第97條規定，原告相當於租金之不當得利至多僅得請求10,0
    60元、9,580元，原告請求顯屬過高等語，資為抗辯。並聲
    明：㈠原告之訴駁回；㈡如受不利判決，願供擔保請准宣告免
    為假執行。
三、兩造不爭執事項（本院卷一第217-219頁）
  ㈠兩造均為系爭土地之土地共有人，並同為坐落於系爭土地上
    系爭建物之區分所有權人。
  ㈡被告林素玲占用4號房屋頂樓平台（範圍如附圖編號A所示）
    ，並就系爭A增建物具有事實上處分權。
  ㈢被告林思安占用2號房屋頂樓平台（範圍如附圖編號B所示）
    ，並就系爭B增建物具有事實上處分權。
  ㈣兩造對於附表所示所有權明細資料均不爭執：
 門牌號碼 建號（汐止區北峰段） 建物移轉日期 前手所有權人 出處 原告林思彤 2號2樓 4486 91年4月18日 騰易公司 本院卷一第22、106頁 原告林建銘 4號2樓 4490 92年1月17日 騰易公司 本院卷一第28、111頁 原告林淑真 2號3樓 4487 91年4月18日 騰易公司 本院卷一第24、107、 113、136頁  4號3樓 4491 （1/2） 93年4月8日 林榮燦  原告許伯聖 4號3樓 4491 （1/2） 93年4月8日 林榮燦 本院卷一第113、136頁 被告林思安 2號4樓 4488 91年8月14日 騰易公司 本院卷一第26、102、 108、109頁    103年1月14日 陳維忠     108年7月10日 徐瑞華  被告林素玲 4號4樓 4492 92年1月13日 騰易公司 本院卷一第30頁 
四、法院的判斷
  ㈠原告依民法第767條第1項前段及中段、第821條規定請求被告
    林素玲、林思安分別將系爭A、B增建物拆除，並騰空返還原
    告及其他共有人，有無理由？
　　⒈所有人對於無權占有或侵奪其所有物者，得請求返還之。
      對於妨害其所有權者，得請求除去之。各共有人對於第三
      人，得就共有物之全部為本於所有權之請求。民法第767
      條第1項前段、中段、第821條本文定有明文。區分所有權
      人在民法第 826條之1規定修正（98年1月23日）施行前，
      就區分所有建物共用部分成立之分管契約，對於區分所有
      建物之受讓人有無效力，應依司法院大法官會議釋字第34
      9 號解釋意旨，以受讓人是否知悉有分管契約，或有無可
      得而知之情形為斷。
　　⒉被告抗辯系爭建物原區分所有權人騰易公司與其他區分所
      有權人有成立明示分管契約，同意由騰易公司使用系爭建
      物頂樓平台，有無理由？
　　　⑴證人盧文三於本院審理時結證稱：系爭建物除4號3樓房
        屋外，原為騰易公司所有，我是騰易公司之負責人，系
        爭建物屋頂有加蓋遮雨棚，當時4號3樓房屋所有人林榮
        燦有同意其使用頂樓平台等語（見本院卷一第257-258
        頁），足認系爭建物原區分所有權人騰易公司、林榮燦
        就系爭建物之屋頂平台有同意由騰易公司使用。
　　　⑵原告雖主張依證人盧文三證述屋頂平台係作為遮雨棚使
        用，與被告林素玲、陳建昌擅自加蓋為現在系爭A、B增
        建物之使用情形不同云云，然查，屋頂搭建具有頂蓋、
        樑柱或牆壁之棚架，係屬增加房屋使用價值之建築物，
        應併同房屋核課房屋稅；惟未設有門窗、牆壁之屋頂棚
        架，除供遮陽防雨外，其所能增加房屋之使用價值非常
        有限，為減輕納稅人負擔，此類簡陋之棚架，免予課徵
        房屋稅；但屋頂棚架如設有門窗、牆壁或供遮陽防雨以
        外之目的使用者，仍應依法課徵房屋稅。此有財政部70
        年7月14日台財稅第35738號函闡釋為憑。而系爭建物屋
        頂樓增建房屋自74年7月起課房屋稅，有被告提出新北
        市政府稅捐稽徵處110年11月19日新北稅汐二字第11055
        64436號函為證，揆諸上開財政部函釋說明，系爭建物
        之屋頂平台增建物倘如證人盧文三所稱僅係單純遮雨使
        用之棚架，應無用課徵房屋稅，然系爭建物之屋頂平台
        增建物自74年7月起即有課徵房屋稅，則證人盧文三證
        述騰易公司當時僅搭設遮雨之棚架云云，難認可採。
　　　⑶再者，參以原告提出騰易公司使用系爭建物時之照片（
        見本院卷一第50頁），屋頂平台之增建物並非係單純遮
        雨棚架，其周圍已設有牆壁，並設有窗戶之外觀，此與
        證人盧文三證述：系爭建物頂樓加蓋只有屋頂，牆的部
        分都是空的，原來就只有一個女兒牆云云，顯然相異，
        證人盧文三就系爭建物之屋頂平台使用情形所為之證述
        ，難以遽信。
　　　⑷甚且，系爭建物於騰易公司所有時，曾使用建物之外側
        搭設貨梯，該貨梯之高度已及於系爭建物之屋頂增建物
        之上緣乙情，有91年航測資料（見本院卷一第176頁、
        卷二第123頁），原告林思彤並陳稱：本院卷一第176頁
        照片中系爭建物旁有一個方形物體是貨梯，為騰易公司
        在使用，後來由陳建昌拆除等語（見本院卷二第99頁）
        ，再佐以證人盧文三證述：系爭建物除4號3樓房屋外係
        作為騰易公司經營電子工廠使用等語（見本院卷一第26
        0頁），是由貨梯搭設至系爭建物屋頂平台增建物之位
        置，及當時之增建物設有外牆，並經主管機關認定非供
        遮陽防雨使用而有課徵房屋稅，堪認騰易公司使用系爭
        建物屋頂平台所搭設之增建物，業已作為工廠之用途使
        用。被告抗辯系爭建物原區分所有權人騰易公司與其他
        區分所有權人有成立明示分管契約，同意由騰易公司使
        用系爭建物頂樓平台等語，核屬有據。
　　⒉被告抗辯原告明知或可得而知該明示分管契約而受拘束，
      有無理由？
　　　⑴參以原告林思彤、林淑貞提出其等向騰易公司購買2號2
        樓、2號3樓房屋之不動產買賣契約書，其中第6條本文
        約定：「本棟屋頂及地下室管理及使用權，分別為頂樓
        及地面層所有權人所享有。」有不動產買賣契約書在卷
        可證（見本院卷一第244頁），顯見原告林思彤、林淑
        真購買2號2樓、2號3樓房屋時，業已知悉系爭建物之屋
        頂平台管理及使用權為2號4樓、4號4樓房屋之所有權人
        享有，且其等於購買上開房屋時，系爭建物頂樓平台已
        為騰易公司基於分管契約所使用，業經認定如前，是被
        告抗辯原告明知騰易公司與林榮燦就系爭建物屋頂平台
        成立之分管契約而應受拘束等語，自屬有據。
　　　⑵原告主張依前揭不動產買賣契約書第6條但書約定，系爭
        建物屋頂平台具有避難之功能，自不許任意加蓋違建云
        云，惟參之不動產買賣契約書第6條但書約定：「但遇
        空襲等特殊情況，應屬全棟所有人共同使用及管理。」
        所謂空襲，對照同條本文約定，應係指地下室而言，且
        但書所稱「特殊情況」，應係指相當於「空襲」之例外
        情事，始開放屋頂及地下室供全棟區分所有權人管理及
        使用，不應解為於平常情形亦須供全體區分所有權人管
        理及使用，原告主張依不動產買賣契約書第6條但書約
        定，系爭建物之屋頂平台不許為任何增建云云，尚非可
        採。至原告主張系爭建物並無地下室，可知不動產買賣
        契約書第6條本文係未予刪除之例稿云云，然系爭建物
        確有屋頂平台經盧文三增建之情事，故不動產買賣契約
        書第6條本文關於屋頂管理及使用權，自仍可加以約定
        ，況證人盧文三亦證稱：應該是有約定不動產買賣契約
        書第6條約定屋頂管理使用權為頂樓使用權人所有等語
        （見本院卷一第259頁），原告空言泛稱不動產買賣契
        約書第6條為漏未刪除之例稿條款，難認可採。
　　　⑶原告復主張原告林淑真與林榮燦間就4號3樓房屋之買賣
        契約未約定屋頂平台使用權歸屬條款云云，並提出房地
        產買賣契約書為憑（見本院卷二第17-29頁），然原告
        林淑真與騰易公司間就2號3樓房屋所訂立之不動產買賣
        契約書第6條本文已約定屋頂平台管理及使用權歸頂樓
        住戶享有，業經認定如前，即便原告林淑真嗣與林榮燦
        訂立4號3樓房屋買賣契約未載明屋頂平台之使用權歸屬
        ，仍不影響原告林淑真已明知屋頂平台有分管契約之認
        定，原告此部分主張，並非可採。
　　　⑷再者，原告林思彤陳稱：原告林建銘為原告林思彤之胞
        弟，原告林淑真為原告林思彤之胞妹，原告許伯聖為原
        告林淑真之配偶，原告林建銘、林淑真、林思彤購買2
        號2樓、2號3樓、4號2樓房屋均係由其等父親林有利與
        盧文三所接洽，前開不動產買賣契約書為林有利之代書
        所準備等語（見本院卷二第97-98頁），原告林建銘經
        本院通知提出其與騰易公司買賣4號2樓房屋之契約，雖
        未據其提出，惟衡酌原告林建銘、林淑真、林思彤購買
        2號2樓、2號3樓、4號2樓房屋均係由其等父親林有利與
        盧文三所接洽，契約文件並為林有利委託之代書處理，
        原告林建銘購買4號2樓房屋之時間與原告林淑真、林思
        彤購買時間相差不到1年（見不爭執事項㈣），契約內容
        應不至有所差異，況其等間為姐妹、姐弟之至親關係，
        原告許伯聖又為原告林淑真之配偶，對於原告林思彤、
        林淑真已與騰易公司約定屋頂平台為頂樓住戶有管理使
        用權乙事，當應知悉。
　　　⑸又證人陳建昌證稱：我曾住在2號4樓房屋，2號4樓房屋
        原所有權人陳維忠是我兒子，陳維忠是因我太太經過別
        人介紹來跟盧文三購買2號4樓房屋，盧文三經營電子公
        司，當時買房屋時，屋頂平台有遮雨棚，四周牆壁已經
        封起來，內部有隔間，供盧文三擺放機器，買頂樓時有
        多花50萬元，我本來要殺價，但盧文三說頂樓蓋好了，
        有使用權，我從91年住到108年，中間雖然有過戶至訴
        外人徐瑞華名下，但有繼續承租住到108年，系爭建物
        公共設施之維修是訴外人即4號4樓住戶林素玲先生劉木
        臨在處理，維修好後會將單據貼在1樓公布欄，費用的
        部分因為我這戶4樓有使用5樓，要算2份，劉木臨那一
        戶也一樣算2份等語（見本院卷一第262-266頁），足認
        系爭建物屋頂平台早已供盧文三經營騰易公司使用，並
        於出售2號4樓、4號4樓房屋時，將屋頂平台使用權讓與
        買受人陳維忠、被告林素玲，其等並因系爭A、B增建物
        之公共設施之維修，而就系爭A、B增建物須多分攤費用
        ，衡以原告買受系爭建物之2號2樓、2號3樓、4號2樓、
        4號3樓時，系爭建物之屋頂平台已供騰易公司增建使用
        ，後續陳維忠、被告林素玲尚須就系爭A、B增建物多分
        攤公共設施維修費用，足認原告已知或至少可得而知騰
        易公司與林榮燦間之分管契約，並分別由兩造予以繼受
        。是被告抗辯原告明知或可得而知該明示分管契約而受
        拘束等語，即屬有據。
　　⒊綜上，系爭建物原區分所有權人騰易公司與其他區分所有
      權人林榮燦有成立明示分管契約，同意由騰易公司使用系
      爭建物頂樓平台作為增建使用，騰易公司並將系爭建物之
      屋頂平台增建作為電子工廠使用，原告於分別買受2號2樓
      、2號3樓、4號2樓、4號3樓房屋時，係明知或可得而知該
      分管契約，自應受分管契約之拘束，原告主張被告增建系
      爭A、B增建物係未經其他共有人同意，應依民法第767條
      第1項前段及中段、第821條規定拆除，並將屋頂平台騰空
      返還原告及其他共有人等語，顯無理由。又原告主張系爭
      A、B增建物無權占有系爭建物之屋頂平台為無理由，其主
      張依民法第179條、第184條第1項規定，請求被告給付不
      當得利、損害賠償，亦屬無據。　　　　　　
五、綜上所述，原告依民法第767條第1項、第821條規定，請求㈠
    被告林思安應將坐落於系爭土地上之系爭B增建物拆除，並
    將2號房屋頂樓平台騰空返還原告及全體共有人；㈡被告林素
    玲應將坐落於系爭土地上之系爭A增建物拆除，並將4號房屋
    頂樓平台騰空返還原告及全體共有人；又依民法第179條、
    第184條第1項規定，請求：㈠被告林思安應分別給付原告如
    附表編號1所示起訴前5年不當得利欄所示金額，及自起訴狀
    繕本送達翌日起至清償日止，按年息5％計算之利息，暨自起
    訴狀繕本送達翌日起至返還前開聲明第1項頂樓平台之日止
    ，按月分別給付原告如附表編號1所示按月給付不當得利欄
    所示金額，及自各期應付日翌日起至清償日止，按年息5％計
    算之利息；㈡被告林素玲應分別給付原告如附表編號2所示起
    訴前5年不當得利欄所示金額，及自起訴狀繕本送達翌日起
    至清償日止，按年息5％計算之利息，暨自起訴狀繕本送達翌
    日起至返還前開聲明第2項頂樓平台之日止，按月分別給付
    原告如附表編號2所示按月給付不當得利欄所示金額，及自
    各期應付日翌日起至清償日止，按年息5％計算之利息，均無
    理由，應予駁回。原告之訴既經駁回，其假執行之聲請即失
    所附麗，應併予駁回。
六、本件事證已臻明確，原告聲請勘驗照片之底片一節，本院認
    無必要，應予駁回；至兩造其餘攻擊防禦方法及所提證據，
    於判決結果不生影響，爰不一一論列，併此敘明。
七、訴訟費用負擔之依據：民事訴訟法第78條、第85條第1項本
    文。　　　　
中　　華　　民　　國　　110 　年　　12　　月　　30　　日
                  民事第二庭  法  官  蔡子琪
以上正本係照原本作成。
如對本判決上訴，應於判決送達後20日內向本院提出上訴狀，若
委任律師提起上訴者，應一併繳納上訴審裁判費，否則本院得不
命補正逕行駁回上訴。
中　　華　　民　　國　　110 　年　　12　　月　　30　　日
                              書記官  簡吟倫
附表：原告向下列被告主張不當得利數額（單位：新臺幣）
❶被告林思安
原告          起訴前5年不當得利  按月給付不當得利    林思彤    34,000元    2,000元 林建銘    34,000元    2,000元 林淑真    51,000元    3,000元 許伯聖    17,000元    1,000元 
❷被告林素玲
原告 起訴前5年不當得利 按月給付不當得利 林思彤  120,000元    2,000元 林建銘  120,000元    2,000元 林淑真  180,000元    3,000元 許伯聖   60,000元    1,000元